【裁判字號】    99,台上,6390
【裁判日期】    991015
【裁判案由】    違反期貨交易法
【裁判全文】
最高法院刑事判決            九十九年度台上字第六三九０號
上  訴  人  乙○○
選任辯護人  黃溫信律師
            黃紹文律師
            徐美玉律師
上  訴  人  甲○○
上列上訴人等因違反期貨交易法案件，不服台灣高等法院台南分
院中華民國九十八年五月二十七日第二審更審判決（九十八年度
上更(一)字第一００號，起訴案號：台灣台南地方法院檢察署九十
四年度偵字第二四五一號），提起上訴，本院判決如下：
    主  文
上訴駁回。
    理  由
按刑事訴訟法第三百七十七條規定，上訴於第三審法院，非以判
決違背法令為理由，不得為之。是提起第三審上訴，應以原判決
違背法令為理由，係屬法定要件。如果上訴理由書狀並未依據卷
內訴訟資料，具體指摘原判決不適用何種法則或如何適用不當，
或所指摘原判決違法情事，顯與法律規定得為第三審上訴理由之
違法情形，不相適合時，均應認其上訴為違背法律上之程式，予
以駁回。本件原判決撤銷第一審之科刑判決，改判論上訴人乙○
○、甲○○（下稱上訴人等二人）以共同違反非期貨商不得經營
期貨交易業務之規定罪，處乙○○有期徒刑壹年貳月，減為有期
徒刑柒月；甲○○有期徒刑壹年，減為有期徒刑陸月；及均為相
關從刑之諭知。係依憑乙○○於原審坦承：伊為設於台南市○○
區○○路三段二一七號二樓之「大順公司」負責人，自民國九十
二年十二月起，由客戶臆測台灣證券交易所加權股價指數未來之
上漲或下跌，再依上漲或下跌之點數之不確定機率，決定客戶輸
贏之金額；並於調查站及第一審法院供認：卷內統計伊交易之金
額為新台幣（下同）一億一千六百三十九萬七千七百元，盈餘金
額為三百五十四萬四千七百元，符合伊經營期貨業務之營業金額
及獲利金額；甲○○供以：伊於同址一樓擔任「金順利當舖」負
責人，自九十三年四月間起，與乙○○共同經營「大順公司」，
以加權股價指數之漲跌，作為客戶輸贏之金額機率等情不諱，並
經共同被告竇鼐一（通緝中）於調查站供述：伊有經營期貨交易
業務等情屬實，參酌證人黃裕良、周佩芬、陳求明（均經檢察官
為緩起訴處分確定）、上訴人等二人僱用之不知情員工張有吉、
黃鳳鶯、岳青梅（嗣改名為岳恬安）、林秀娟、藍雪菁、竇鼐一
僱用之不知情員工黃思涵、賴佩鈐、張宜評、竇鼐一之友人林永
昌、客戶黃張炳蓮所為同一內容之證述，及卷附之中華電信台南
營運處提供之電話號碼表、誠泰商業銀行永康分行第00000
0000000號張有吉帳戶之往來金額統計表、同行九十四年
三月三十一日誠泰銀永康字第九三００二四號函所檢送張有吉上
開帳戶自九十三年一月至九十三年六月止之所有往來明細資料、
卷附通訊監察譯文（記載：九十三年四月起，甲○○指示張有吉
有關期貨交易業務之對話內容、甲○○之妻陳碧華與竇鼐一之有
關期貨交易對話等旨）、原判決附表編號一至九及十一至三十五
之扣案物品等證據資料，而為論斷，已敘述其所憑之證據及得心
證之理由。而以上訴人等二人否認上開犯行，並辯稱：伊等係由
客戶依台灣證券交易所加權股價指數未來之上漲或下跌點數之不
確定機率，決定客戶輸贏之金額，既係以偶然之輸贏定財物之得
失，事前雙方均無法預知，應僅構成賭博罪嫌云云，係飾卸之詞
，無足採取，在理由內依憑調查所得證據，詳加指駁。並說明：
（一）依上開監聽電話內容所示，上訴人等二人與竇鼐一間，互
有犯意聯絡及行為分擔，且黃裕良、周佩芬、陳求明均坦承有轉
單予上訴人等二人之事實，與乙○○之自白相符，上訴人等二人
於該營業期間既接受黃裕良等人之轉單，足見其就違法經營地下
期貨業務之行為有所認識，且有行為之分擔。（二）上訴人等二
人之經營方式，係以當月分之「台灣證券交易所發行量加權股價
指數期貨」作為交易下單之標的，以「口」為其計算單位，並以
台灣證券交易所加權股價指數每升降一點為二百元結算損益，其
交易方式、交易時間，皆與國內期貨市場及台股期貨交易之主要
運作方式相符，另視客戶信用暨交易狀況，限制客戶下單口數，
客戶若預期指數上漲，可選擇「多單」，客戶若預期指數下跌，
可選擇「空單」，客戶下單後，再以電話聯絡時間之下一分鐘指
數之第一盤成交價格作為基準計算成交口數及交易點數，再將成
交口數及交易點數以電話回報予客戶，客戶可採當日平倉或當日
留倉日後平倉之方式結算損益，所有款項均以現金結算，自可視
為撮合交易，而以此方式長期經營；又目前國內期貨市場上確實
有以「台灣證券交易所發行量加權股價指數」作為交易標的之合
法期貨交易活動，台灣期貨交易所稱之為「台灣證券交易所股價
指數期貨契約」，此乃財政部證券暨期貨管理委員會（於九十三
年七月一日改名為證券期貨局，並改隸行政院金融監督管理委員
會）依期貨交易法第五條規定公告之期貨交易種類之一。上訴人
等二人以仿照合法期貨交易市場中有關「台灣證券交易所發行量
加權股價指數期貨」之交易時間暨方式經營業務，對外並以所經
營交易之內容為「台灣證券交易所發行量加權股價指數期貨」自
居，且於接受客戶下單後，實際上並未下單至期貨交易所，而係
由自己與客戶「對作」，仍屬以依國內外期貨交易所或其他期貨
市場之規則或實務，與客戶進行交易，而以類似於期貨交易法所
規範之期貨契約之方式，經營期貨交易業務。又既為「地下台股
期貨交易」，自然不可能至期貨交易所下單，亦無由收取期貨交
易稅，也可以不收取交易保證金，自難以「地下台股期貨交易」
未至期貨交易所下單，亦未收取交易保證金及期貨交易稅，即謂
與台股期貨交易之經營型態不合。況有關於期貨交易之財務投資
活動，本即具有輸贏賺賠之射倖性質，客戶無論係下多單或空單
，其輸贏賺賠與否本即繫諸台灣證券交易所發行量加權股價指數
之漲跌，此乃從事期貨交易活動者當然應負之風險，縱係參與合
法期貨交易活動之投資人，亦無穩賺不賠之可能，自不能僅以客
戶下單後有輸有贏，即認其射倖性質與賭博罪嫌無異，而僅論以
賭博罪之理由。從形式上觀察，原判決並無違背法令之情形存在
。甲○○上訴意旨略稱：(一)上訴人是否有撮合客戶間之交易行為
？如何撮合？其向客人收取之金額，為抽頭金或撮合之手續費？
關乎犯罪該當性，原判決理由均未說明，有判決理由不備之違誤
。(二)張清已證述：本件係以股價指數漲跌為輸贏基礎；許溪泉亦
證以：伊認為本件是賭博各等語，則本件與期貨交易法所指之經
營期貨行為不同，僅係單純之賭博罪，原審未詳調查及說明不予
採信之理由，有調查未盡及理由不備之違誤；乙○○上訴意旨略
以：(一)上訴人之經營方式，與期貨買賣之撮合及仲介、期貨市場
交易之經營商不同，因其與顧客為賭博行為之輸贏，須自負盈虧
，原判決就與期貨交易市場之期貨商不同之有利於上訴人之部分
不予採納，並未說明其理由，有判決理由不備之違法。(二)上訴人
接受賭客下注簽賭台期指數漲跌，應屬刑法第二百六十八條賭博
罪類型中之一種，原審認定上訴人違反非期貨商不得經營期貨交
易業務之規定，屬「類似於」期貨交易法所規範之期貨契約方式
經營期貨交易業務，係類推解釋，有違罪刑法定原則。(三)上訴人
之經營方式，無需預繳保證金，原審未究明保證金在現行期貨交
易之意義，遽認上訴人雖未收取保證金，仍與台股期貨交易之型
態符合云云，有判決不備理由之違法各等語。惟查：（一）證據
之取捨，為事實審法院之職權，倘其採證認事並不違背證據法則
，即不得任意指為違法。原判決已就相關事證詳加調查論列，復
綜合上訴人等二人之供述及上開證人等之證言，參互斟酌判斷，
資為不利於上訴人等二人之認定，併已說明其取捨判斷所得心證
，及上訴人等二人與客戶「對作」，係依國內外期貨期交易所或
其他期貨市場之規則或實務，與客戶進行交易，自有違期貨交易
法所規範之期貨契約之方式，經營期貨交易業務規定，應構成違
反期貨交易法之犯行，上訴人等二人所為：伊等係單純之賭博罪
之辯解，洵不足採之理由，難謂於法有違。上訴意旨無非就原審
採證認事之職權行使，專憑己見，泛言指摘，再為事實上之爭執
，並非依據卷內訴訟資料而為之具體指摘，自非適法之第三審上
訴理由。（二）原判決既認依憑上開證據，上訴人等二人應負之
罪責，已臻明確，且其採信同一證人之部分證言時，當然排除其
他部分之供證，縱未於判決理由內說明捨棄他部分供證之理由，
仍於判決本旨不生影響，此與證據調查未盡及判決理由不備之情
形迥異。本件證人張清已、許溪泉另證述：本件是賭博云云，乃
其個人主觀看法，並不影響其就主要事實之證述所具憑信性。原
判決已詳敘其證據取捨判斷及事實認定之理由，核與證據法則無
違，縱對上開證人卷內尚有不一之證詞，未予列舉並逐一說明不
採之理由，僅屬行文簡略而已，與判決理由不備之違法情形並不
相當。上訴意旨執此指摘，並非依據卷內訴訟資料執為指摘之合
法第三審上訴理由。（三）其餘上訴意旨，則置原判決之明白論
斷於不顧，或仍持原判決已說明理由而捨棄不採之陳詞辯解，再
為事實上之爭執，或就屬於事實審法院採證認事職權之行使，或
就不影響於判決本旨之枝節事項，全憑己見，任意指摘，難謂已
符合首揭法定上訴第三審之要件。其上訴均違背法律上之程式，
應予駁回。
據上論結，應依刑事訴訟法第三百九十五條前段，判決如主文。
中    華    民    國  九十九  年    十    月   十五   日
                      最高法院刑事第三庭
                          審判長法官  林  增  福
                                法官  張  清  埤
                                法官  陳  世  雄
                                法官  何  菁  莪
                                法官  洪  佳  濱
本件正本證明與原本無異
                                      書  記  官
中    華    民    國  九十九  年    十    月  二十二  日
                                                      K

司法院資訊處製作；財團法人民間司法改革基金會備份。
